臺灣臺中地方法院民事判決　100年度國簡上字第1號
上　訴　人　陳榮興
被 上訴 人　交通部臺灣鐵路管理局
法定代理人　范植谷
上列當事人間請求國家賠償事件，上訴人對於民國96年10月23日
本院豐原簡易庭100年度豐國簡字第1號第一審簡易判決提起上訴
，本院判決如下：
    主      文
原判決廢棄，發回本院豐原簡易庭。
    理      由
一、按第一審之訴訟程序有重大之瑕疵者，第二審法院得廢棄原
    判決，而將該事件發回原法院。但以因維持審級制度認為必
    要時為限。民事訴訟法第451條第1項定有明文。此項規定，
    依同法第436條之1第3項規定，於簡易訴訟程序事件之第二
    審上訴程序準用之。
二、本件上訴人起訴主張：
(一)上訴人於民國99年5月17日晚上10時56分許，駕駛車牌號碼
    2997-SH號自小客車（下稱系爭自小客車），行經臺中市○
    ○區○○路鐵路平交道，遇南下電聯車經過，將車輛停於等
    待區內等待電聯車通過，當列車通過警鈴聲停止柵欄升起後
    ，因平交道附近道路施工，上訴人行駛至平交道內時，詎柵
    欄無故再度放下，上訴人因此受困於柵欄內，系爭自小客車
    並因而與2252次區間列車發生碰撞。上訴人經過平交道時，
    柵欄升降時間過於短暫，且對向入口柵欄長度過長，於對向
    出口柵欄放下時，已阻礙上訴人無法通行，待對向出口柵欄
    放下時，上訴人已受困在平交道內無足夠時間可供應變，致
    系爭自小客車遭2252次區間列車衝撞。
(二)查，「平交道自動警報機，在列車到達平交道前，應有20秒
    以上之警告時間，裝有自動遮斷機之平交道，其警報時間，
    不得少於30秒，列車未通過平交道前，警告不得停止，遮斷
    機不得開放。」號誌裝置養護檢查作業程序第287條訂有明
    文。上訴人駛入平交道內時，突然警鈴聲響起，對向入口柵
    欄（長度過長，長度約4.85米）降下，使對向出口處僅餘1.
    5米寬度，而被上訴人之車輛寬約1.83米，迫使上訴人受困
    於平交道內。從等待區○○○○道短短不到數秒內，該平交
    道「清道時間」過於短暫，發生柵欄升起後又降下，使上訴
    人誤以為可通行情形下卻受因其內。依上開規定，於火車未
    經過情形下，警告不得停止，柵欄不得開放，惟該路段清道
    時間過於短暫使上訴人判斷錯誤。又，「自動遮斷機，應依
    下列規定調整：10 、遮斷桿之長度，以遮斷道路大部份寬
    為原則，關閉時應儘量保持水平。」號誌裝置養護檢查作業
    程序第291條第1項第10款定有明文。該田心路鐵路平交道柵
    欄設定，一般入口柵欄先行放下，出口柵欄會延至5至8秒後
    才會放下，為避免柵欄降下時，仍有車輛行經平交道內時，
    有充足時間駛離現場。但上訴人於行經平交道內時，對向入
    口柵欄突然降下且因設計過長（博愛街口平交道寬約5.7米
    ，入口柵欄杆長約4.85米，當入口柵欄放下時，僅剩1.5米
    之寬度）且未呈水平狀態，導致上訴人無法於5至8秒內離開
    平交道內，待出口柵欄放下時，擋在車前擋風玻璃處，因而
    受困平交道內不得通行。故本件係因被上訴人機具號誌設計
    不當，致上訴人受因平交道內因而肇事，並非上訴人未減速
    暫停（因柵欄已升起）或未依規定處置（時間過於緊迫）或
    加速駛離（遭對向入口柵欄阻擋），導致與2252次區間列車
    發生肇事。上訴人經警方測試並無酒精反應、亦無過度疲勞
    情形下，上訴人確信警鈴停止與柵欄升起，逕而駛入平交道
    內，上訴人並無強行駛入平交道內，縱上所述，上訴人並非
    鐵路警察局所述，「仍強行闖越該平交道，與2252次區間列
    車肇事」。
(三)上訴人於99年5月10日前往現場拍照取證，證明該對向入口
    柵欄設計過長且關閉時未呈水平狀態，而台鐵鐵路局於99
    年5月27日時已派員將該柵欄修正至安全長度。「臺鐵於上
    開事故發生後，隨即依據交通部之會勘結論，縮短遮斷器柵
    欄之長度，顯見被上訴人上開所辯係因柵欄長度過長而發生
    事故一情，尚非虛妄。」此有台灣台中地方法院檢察署99年
    度偵字第12997號不起訴書在卷可稽。另參本院99年度交聲
    字第3052號交通事件裁定亦同此見解，可見本件確非因上訴
    人之過失而起，乃係因系爭平交道之柵欄確具瑕疵。
(四)綜上述，上訴人所有之汽車（2997-SH）乃因系爭平交道之
    瑕疵幾近全毀，依其車種及年份求償新臺幣（下同）46萬元
    整乃屬合理，今上訴人本身既無任何過失自應由該公共設施
    之管理機關負擔賠償義務，被上訴人身為國家鐵路管理機關
    由其負擔原所有損害之賠償義務。本件事故係因被上訴人機
    具號誌設計不當，致上訴人受困於平交道內肇事，依國家賠
    償法第3條第1項、第11條之規定，請求該公共設施之管理機
    關即被上訴人賠償上訴人46萬元及自起訴狀繕本送達翌日起
    至清償日，按年息百分之五計算之利息等語。
三、原審判決以：按鐵路因行車及其他事故致人死亡、傷害或財
    物毀損喪失時，負損害賠償責任。但如能證明其事故之發生
    非由於鐵路之過失者，對於人之死亡或傷害，仍應酌給卹金
    或醫藥補助費。前項損害賠償及補助費發給辦法，由交通部
    定之，鐵路法第62條定有明文。交通部依該法條之授權，訂
    定「鐵路行車及其他事故損害賠償暨補助費發給辦法」。本
    件依上訴人之主張，係因鐵路因行車及其他事故致上訴人財
    物毀損，依前揭國家賠償法第6條之規定，應優先適用鐵路
    法之規定。上訴人未依鐵路法第62條第1項規定請求被上訴
    人賠償損害，遽依國家賠償法第3條第1項之規定提起本件國
    家賠償訴訟，依上說明，自非有理（最高法院71年度臺上字
    第5293號判決、83年度臺上字第2036號判決要旨參照）。上
    訴人曾於100年2月25日以存證信函請求被上訴人履行國家賠
    償之義務，被上訴人亦以此理由拒絕賠償，此有上訴人提出
    之存證信函及被上訴人拒絕賠償理由書在卷可憑，上訴人猶
    依國家賠償法第3條第1項之規定提起本件國家賠償訴訟，應
    屬顯無理由，不經言詞辯論，逕以判決駁回等語。
四、經查：
(一)按鐵路法第62條第1項規定：鐵路因行車及其他事故致人死
    亡、傷害或財物毀損喪失，負損害賠償責任。但如能證明其
    事故之發生非由於鐵路之過失者，對於人之死亡或傷害，仍
    應酌給卹金或醫藥補助費。故鐵路因行車及其他事故致人死
    亡者，該死者家屬得依此規定請求鐵路賠償損害，不以鐵路
    就事故之發生有過失為要件(參照交通部依同條第2項規定訂
    定鐵路行車及其他事故損害賠償暨補助費發給辦法)，此與
    鐵路之受僱人因執行職務，不法侵害他人之權利者，被害人
    (包括民法第192條及第194條所定受被害人扶養之權利人，
    為被害人支出殯葬費之第三人，以及被害人之父、母、子、
    女、配偶)得依民法第188條第1項規定請求鐵路為損害賠償
    ，係屬二事。兩者之損害賠償構成要件，賠償金額及舉證責
    任既不相同，即不得因鐵路法第62條之規定而排除民法第18
    8條規定之適用。最高法院75年度台上字第1433號判決意旨
    參照。鐵路法第62條第2項授權交通部制定損害賠償及補助
    費發給辦法，對賠償數額加以限制，乃純粹基於衡平鐵路機
    關同條第1項較為嚴格之過失推定責任，其目的乃在使被害
    人於民法第188條第1項之外多獲賠償機會，故基於上述立法
    目的，並衡量當事人利益及法律體系結構，凡因鐵路行車事
    故遭受損害者，應解為得任選民法第188條及鐵路法第62條
    之一規定為請求，亦即受害人若不能證明鐵路局受僱員對事
    故之發生有過失或受僱員對事故之發生並無過失時，固得依
    鐵路法第62條第1項規定請求賠償，若能證明受僱員執行職
    務因故意或過失肇成車禍，而應成立侵權行為時，則並得依
    民法第188條第1項前段請求損害賠償，其賠償額自不受上開
    辦法之限制。是依最高法院71年度台上字第5293號判決、83
    年度台上字第2036號判決要旨，鐵路法為國家賠償法之特別
    法，因鐵路因行車及其他事故致人死亡、傷害或財物毀損喪
    失，固應優先適用鐵路法第62條之規定，惟依最高法院75年
    度台上字第1433號判決意旨，鐵路法第62條之規定與民法關
    於損害賠償規定構成要件，賠償金額及舉證責任既不相同，
    並不排除民法規定之適用。而按「公有公共設施因設置或管
    理有欠缺，致人民生命、身體或財產受損害者，國家應負損
    害賠償責任」、「國家損害賠償，本法及民法以外其他法律
    有特別規定者，適用其他法律」，國家賠償法第3條第1項、
    第6條分別定有明文，國家賠償法上開規定復係民法之特別
    法，則就損害賠償之要件、範圍，如鐵路法無特別規定時，
    則仍應回歸適用國家賠償法或民法之一般損害賠償規定。
(二)又按鐵路法第62條第2項規定：同條第1項損害賠償及補助費
    發給辦法，由交通部定之。而依鐵路行車及其他事故損害賠
    償暨補助費發給辦法第2條規定：「鐵路因行車及其他事故
    致人死亡、傷害或財物毀損、喪失之損害賠償及補助費發給
    標準，『除法律另有規定外』，依本辦法之規定。」，其後
    第3至6條係規範鐵路機構之行車或其他事故，致人死亡或傷
    害之情形，而關於財物毀損、喪失部分，僅於第7條規定：
    「鐵路機構因行車及其他事故，致『旅客或託運人』財物毀
    損、喪失，應歸責於鐵路機構者，其賠償額之標準如下：一
    、託運人託運之貨物、行李、包裹，按民法之規定賠償，旅
    客未託運之隨身攜帶物品，除依照規定之免票孩童不予補償
    外，每一旅客最高金額不超過新臺幣一萬元。二、前款以外
    非運送財物毀損喪失者，由雙方協議定之。」，依該規定所
    示，僅以旅客或托運人為賠償對象規定其賠償要件及範圍，
    並未就非旅客或托運人之情形規定之，且其賠償要件、範圍
    均與國家賠償法或民法之一般損害賠償規定不同，則依鐵路
    行車及其他事故損害賠償暨補助費發給辦法第2條規定及前
    段說明所示，是否應回歸適用國家賠償法或民法之一般損害
    賠償規定，尚有審酌之餘地。
(三)依本件上訴人於起訴狀內主張之上開事實，係因被上訴人設
    置之鐵路平交道機具號誌設計不當，致上訴人駕車行經該處
    而受困於平交道內遭行經列車撞擊受有財物損害等情，核非
    鐵路行車及其他事故損害賠償暨補助費發給辦法之適用賠償
    範圍，揆諸前揭說明，得否僅得優先適用鐵路法規定據以請
    求賠償？而排除適用國家賠償法或民法一般損害賠償規定？
    非無審酌之餘地，且原審判決所據最高法院71年度台上字第
    5293號判決、83年度台上字第2036號判決要旨所據法律事實
    ，均係「鐵路因行車及其他事故致人死亡」之情形，而於鐵
    路行車及其他事故損害賠償暨補助費發給辦法中有所特別規
    定，與上訴人主張上開事實基礎互不相侔，得否比附援用，
    亦待審酌，則依上訴人於起訴狀內記載之事實觀之，尚難逕
    認在法律上顯然不能獲得勝訴之判決者。原審未查，逕以上
    訴人之請求顯無理由判決駁回，其訴訟程序自屬有重大之瑕
    疵，基此所為之判決，亦屬違背法令。而上訴意旨復稱：依
    民事訴訟法第255條第1項第2款規定，即便原審認定上訴人
    請求權基礎適用錯誤，然基於同一基礎事實，上訴人仍有權
    變更之等語，因涉及上訴人行使訴之變更或追加之權利，為
    維持上訴人之審級利益，自有將本事件發回原審法院更為裁
    判之必要，爰依首揭法律規定，將原判決廢棄，發回原審法
    院即本院豐原簡易庭重行審理，並不經言詞辯論逕為判決。
五、據上論結，本件上訴為有理由，依民事訴訟法第436條之1第
    3項、第451條第1項、第453條，判決如主文。
中    華    民    國   100    年    8     月    8     日
                  民事第二庭    審判長法  官  王  銘
                                      法  官  陳卿和
                                      法  官  吳崇道
上正本證明與原本無異。
不得上訴
中    華    民    國   100    年    8     月    8     日
                                      書記官